【裁判字號】    98,訴,1561
【裁判日期】    990225
【裁判案由】    偽造有價證券
【裁判全文】
臺灣高雄地方法院刑事判決              98年度訴字第1561號
公  訴  人  臺灣高雄地方法院檢察署檢察官
被      告  丙○○
選任辯護人  鄭曉東律師
            魏緒孟律師
上列被告因偽造有價證券案件，經檢察官提起公訴（98年度調偵
字第3號），本院判決如下：
    主  文
丙○○無罪。
    理  由
一、公訴意旨係以：被告丙○○與乙○○原係相識多年之友人，
    緣於民國92年間，乙○○設立文茂實業有限公司（下稱文茂
    公司）並擔任負責人，而被告丙○○於94年3 月間在高雄市
    前鎮區○○○○路由其擔任負責人之冠濰企業有限公司內（
    下稱冠濰公司），向乙○○提議由冠濰等由其擔任負責人之
    公司與文茂公司相互間開立支票以增加營業額，如此可於向
    銀行貸款時增加貸款額度，乙○○乃交付文茂公司名下華僑
    銀行（現為花旗臺灣銀行）苓雅分行之空白支票簿及印鑑章
    1 組予被告丙○○，授權僅限於前述用途方得開立支票使用
    ，不得挪為他用。又於95年間乙○○之子甲○○與被告丙○○等6 人共同成立齊海實業有限公司籌備處（下稱齊海公司
    ），由甲○○擔任負責人，被告丙○○負責齊海公司之財務
    會計工作並保管支票簿及印鑑章，然齊海公司從未實際營業
    。詎被告丙○○因與其夫顏楠坤所經營之水產事業自96年11
    月初資金調度陷入困境，雖明知乙○○及甲○○均未授權同
    意其將前揭文茂公司及齊海公司之支票用於自身資金之調度
    ，且其亦無自行簽發使用上開公司支票之法律上權利，仍基
    於意圖供行使之用而偽造有價證券之犯意，逾越乙○○之授
    權範圍及未得甲○○之同意，於96年11月間，盜蓋文茂公司
    及齊海公司之公司章於空白支票2 紙上，而偽造以齊海公司
    為發票人、支票號碼XA0000000 、發票日97年1 月31日、面
    額新臺幣（下同）542,366 元、付款銀行為第一銀行前鎮分
    行之支票1 紙，交付第一銀行五甲分行辦理票貼而行使之；
    及偽造以文茂公司為發票人、支票號碼AA0000000 、發票日
    97年2 月8 日、面額578,044 元、付款銀行為華僑銀行苓雅
    分行之支票1 紙，交付第一銀行五甲分行辦理票貼而行使之
    。嗣因第一銀行將上2 紙支票向臺灣票據交換所提出交換，
    均因存款不足遭到退票，乙○○因而遭到第一銀行提起民事
    訴訟追討票款，始悉上情。因認被告丙○○涉有刑法第201
    條偽造有價證券罪嫌等語。
二、按犯罪事實應依證據認定之，無證據不得認定犯罪事實；不
    能證明被告犯罪者，應諭知無罪之判決，刑事訴訟法第154
    條第2 項、第301 條第1 項分別定有明文。又刑事訴訟法上
    所謂認定犯罪事實之證據，係指足以認定被告確有犯罪行為
    之積極證據而言，如未能發現有相當證據或證據不足以證明
    ，自不能以推測或擬制之方法以為裁判基礎，又認定不利於
    被告之事實，需依積極證據，苟積極證據不足為不利被告之
    認定時，即應為有利於被告之認定，更不必有何有利之證據
    （最高法院29年上字第3105號、30年上字第816 號及40年臺
    上字第86號判例意旨參照）。
三、本件公訴人認被告丙○○涉犯偽造有價證券罪嫌，無非係以
    ：被告於警詢及偵訊時供稱其因夫公司經營不善而將上開2
    張支票貼現週轉等語，並有花旗（臺灣）銀行苓雅分行97年
    8 月8 日(97)花旗（臺灣）苓雅字第075 號函、98年7 月29
    日(98)台消企字第4101號、第一銀行98年8 月24日一總風審
    核字第30165 號函各1 紙、被告擔任負責人之安力美公司之
    公司基本資料查詢、營利事業登記基本資料查詢、有限公司
    變更登記表各1 份、高雄市政府97年7 月30日高市府建二公
    字第09700605450 號函、臺灣票據交換所高雄市分所(05)第
    00000000號退票理由單影本、法務部－票據信用資訊連結作
    業查詢回覆各1 紙，及證人即告訴人乙○○、甲○○於另案
    民事案件程序、警、偵訊時均陳述未授權被告開立支票作為
    票貼之用等為證據資料，為其主要論斷之依據。訊據被告固
    直承上開2 張支票為其以文茂公司、齊海公司之名義所開立
    ，惟否認有何偽造有價證券之犯行，辯稱：伊係得到乙○○
    之同意而借用支票貼現，且取得文茂公司、齊海公司的大小
    章及支票應表示有獲得授權等語。
四、證據能力之判斷：
    按被告以外之人於審判外之陳述，雖不符刑事訴訟法第159
    條之1 至第159 條之4 之規定，而經當事人於審判程序同意
    作為證據，法院審酌該言詞陳述或書面陳述作成時之情況，
    認為適當者，亦得為證據，刑事訴訟法第159 條之5 第1 項
    定有明文。本件檢察官、被告於本院審判程序時，就本判決
    所引用審判外之言詞或書面陳述，均明示同意有證據能力，
    本院審酌該具有傳聞證據性質之證據，其取得過程並無瑕疵
    ，與待證事實具有關聯性，證明力非明顯過低，以之作為證
    據係屬適當，認俱得為證據。
五、實體部分：
    按刑法上之偽造有價證券罪，以無權簽發之人冒用他人名義
    簽發者，即行成立。凡未經授權或逾越授權之範圍，而以他
    人名義擅為簽發支票者，即與未受委任，擅權製作無異，均
    屬無權製作，而無解於偽造有價證券之罪責（最高法院98年
    度臺上字第369 號判決意旨可資參照）。是本件被告是否涉
    有行使偽造有價證券之犯行，應斟酌者，即被告有無逾越告
    訴人之授權範圍或基於授權而製作上開文茂公司、齊海公司
    名義之支票並持以行使，茲分述如次：
  (一)本件告訴人乙○○為文茂公司之負責人，並交付文茂公司名
    下華僑銀行之空白支票簿及印鑑章1 組予被告，及甲○○擔
    任齊海公司之負責人，被告負責齊海公司之財務會計工作並
    保管齊海公司名下第一銀行支票簿及印鑑章，且齊海公司未
    實際營業，而被告於96年11月間，分別以齊海公司、文茂公
    司之名義，開立以齊海公司為發票人、支票號碼XA0000000
    、發票日97年1 月31日、面額542,366 元、付款銀行為第一
    銀行前鎮分行之支票1 紙，交付第一銀行五甲分行辦理票貼
    而行使之；及以文茂公司為發票人、支票號碼AA0000000 、
    發票日97年2 月8 日、面額578,044 元、付款銀行為華僑銀
    行苓雅分行之支票1 紙，交付第一銀行五甲分行辦理票貼而
    行使之等情，業據被告自陳在卷，核與證人陳炳宏、甲○○
    分別於警、偵訊及本院審理時證述情節相符，復有上開高雄
    市政府97年7 月30日高市府建二公字第09700605450 號函、
    臺灣票據交換所高雄市分所(05)第00000000號退票理由單影
    本、法務部－票據信用資訊連結作業查詢回覆各1 紙等（見
    偵(三)卷第3 頁、偵(六)卷第18頁、第25-35 頁）在卷可稽，是
    此部分事實，固堪認定。
  (二)公訴意旨雖認被告有偽造有價證券之犯行，並有證人即告訴
    人乙○○於另案民事程序、警、偵訊時均指述：我當初將文
    茂公司的支票、印章交給被告是因為要互相開票製造業績、
    營業額，增加往後向銀行貸款之額度，但被告竟逾越授權擅
    自開票向銀行票貼換現等語（見本院97年度雄檢字第2763號
    民事影卷第31頁、偵(一)卷第19頁、偵(三)卷第19頁、偵(五)卷第
    7 頁），於本院審理時證稱：我將文茂公司的票交給被告使
    用，當時有共識是互做業績，以後貸款比較容易等語（見本
    院卷第16頁），及證人甲○○於警、偵訊時指稱：被告雖擔
    任齊海公司之財務會計工作，但齊海公司未曾實際營業，也
    未曾授權被告以公司名義開票等語（見偵(四)卷第20頁、偵(六)
    卷第60頁），於本院審理時證稱：被告以齊海公司名義開立
    支票未獲得授權等語（見本院卷第23頁頁）。雖告訴人陳炳
    宏、甲○○於本院審理時依法具結後而為證述，然告訴人與
    被告既已因上開票據糾紛而處於利害關係相反之立場，是告
    訴人上開證詞之證明力仍較與被告無利害關係之一般證人之
    陳述為薄弱，且告訴人之告訴本以使被告受刑事訴追為目的
    ，故其陳述是否與事實相符，仍應調查其他補強證據以擔保
    其指證、陳述確有相當之真實性，苟其所為攻擊之詞，尚有
    瑕疵，則在此瑕疵未予究明之前，即不能遽採為斷罪之基礎
    。
  (三)告訴人甲○○於本院審理時證稱：被告以齊海公司名義開立
    支票，沒有經過授權等語（見本院卷第23頁），並提出其與
    被告於97年1 月24日通話紀錄之光碟1 片證明被告未經授權
    而以齊海公司之名義開立支票，此節固為被告所否認，辯稱
    ：因甲○○為乙○○之子，伊有經過負責的乙○○同意，甲○○應該不知道等語。惟上開光碟於偵查中勘驗結果為：被
    告陳述已知道這樣會影響甲○○的信用，但其實也不是說偷
    開票，講來也是話很長等語（見偵(二)卷第18頁）。然甲○○
    並非齊海公司之實際負責人乙節，業經告訴人乙○○於偵訊
    時稱：齊海公司是以我兒子甲○○為名義負責人等語（見偵
    (一)卷第20頁），參以，甲○○於偵訊時亦稱：齊海公司是6
    個股東以現金繳足資本額500 萬元，我只出25萬元等語（見
    偵(六)卷第61頁），於審理時復稱：對於齊海公司以支票支付
    會計師事務所酬金、第一筆貨款等事情均不清楚等語明確（
    見本院卷第24頁），是甲○○就齊海公司之實際出資額僅為
    百分之五，且對於該公司之營運事宜均不瞭解等節以觀，難
    認其確為該公司之實際負責人，則被告所辯實際上都是跟乙○○接洽，因此與甲○○無法在電話中解釋其間過程，尚非
    虛詞。
  (四)關於被告所辯乙○○將文茂公司、齊海公司大小章及支票簿
    均交付保管使用，應表示有概括授權乙情，為告訴人乙○○
    否認其情在卷。告訴人乙○○於本院審理時證稱：我將個人
    的票及文茂公司的票一起交給被告使用，我不知道被告如何
    做業績等語（見本院卷第16-17 頁）。且就無實際交易之公
    司間互開支票往來是否使銀行誤判信用狀況而予增貸之情事
    ，業經花旗銀行以98年7 月29日(98)台消企字第4101號、第
    一銀行以98年8 月24日一總風審核字第30165 號涵覆：經由
    互開支票以增加營業額之交易紀錄，雖足影響營收規模與交
    易模式之評估，然此僅為審核因素之一，尚需考量其信用狀
    況、債權保障及授信展望等綜合評估等語，有前揭函文各1
    紙足佐（見偵(一)卷第27-28 頁）。然本件被告陸續以其名義
    或安力美公司名義，以現金、轉帳存入方式匯入票據資金至
    上開2 家公司與乙○○個人存戶內等節，有前揭安力美公司
    之基本資料查詢、花旗銀行97年8 月8 日(97)花旗（臺灣）
    苓雅字第075 號函暨檢附文茂公司支票存款帳戶之交易明細
    、第一銀行98年5 月20日一前鎮字第00093 號函暨檢附齊海
    公司支票存款明細各1 份、華南商業銀行苓雅分行98年11月
    5 日(98)華苓存字第00504 號函暨檢附乙○○之存款往來明
    細1 份（見偵(二)卷第11-16 頁、偵(五)卷第33-35 頁、第41頁
    、第44-63 頁、本院98年度審訴卷第3651號卷第33-35 頁）
    在卷可查，參以，告訴人乙○○自94年間起將文茂公司之大
    小章與空白支票簿交付被告使用，及被告自齊海公司95年設
    立後保管使用該公司大小章與支票，且被告用以換票貼現均
    未遭制止以觀，難逕行排除其主觀上誤信獲得乙○○授權之
    可能。
  (五)又按公司大小章，為公司及其負責人資格之重要證明，告訴
    人將公司大小章長時間交付被告使用，已與一般將印章交付
    他人委託辦理特定事項之情形有別。如確有用途限制之特別
    聲明，自應由告訴人舉證加以證明（最高法院99年度臺上字
    第516 號判決意旨可資參照）。本件告訴人乙○○自94年間
    起將文茂公司之大小章與空白支票簿交付被告使用，及被告
    自齊海公司95年設立後保管使用該公司大小章與支票乙節，
    業如上述，足認被告確係長期使用文茂公司、齊海公司之印
    章及支票，依上開最高法院判決意旨，應推定被告係獲得告
    訴人乙○○之同意而概括使用票據，若就授權範圍有限制，
    自應由告訴人舉證加以證明。然告訴人乙○○於審理時證稱
    ：我當時沒有明白跟被告說不能拿公司的票去做貼現，早知
    道會發生這種事情，當初一定會限制用途等語（見本院卷第
    21頁），益徵告訴人對被告使用印章及支票之範圍並未加以
    限制，依前開最高法院判決意旨，自未可率爾對被告論以偽
    造有價證券罪。
六、末按，被告於刑事訴訟程序中本應受無罪之推定，刑事訴訟
    法第161 條第1 項規定：又檢察官就被告犯罪事實應負舉證
    責任，並指出證明之方法。因此檢察官對於起訴之犯罪事實
    ，應負提出證據及說服之實質舉證責任，藉以為被告有罪之
    積極證明，或其指出證明之方法，說服法院以形成被告有罪
    之心證。綜上所述，公訴人所舉前開證據，尚不足使本院達
    於通常一般之人均不致有所懷疑，而得確信其為真實之程度
    ，致使無從形成有罪之確信。此外，復查無其他積極證據足
    認被告有何逾越授權範圍或未經授權而開立票據之犯行，揆
    諸上開判例意旨及說明，應為有利於被告之認定，則被告犯
    罪不能證明，依法自應為無罪之諭知。
據上論斷，應依刑事訴訟法第301 條第1 項，判決如主文。
本案經檢察官黃子宜到庭執行職務。
中    華    民    國    99    年    2     月    25    日
                  刑事第十二庭  審判長法  官  黃建榮
                                      法  官  林勳煜
                                      法  官  王品惠
以上正本證明與原本無異。
如不服本判決應於收受判決後10日內向本院提出上訴書狀，並應
敘述具體理由。其未敘述上訴理由者，應於上訴期間屆滿後20日
內向本院補提理由書( 均須按他造當事人之人數附繕本) 「切勿
逕送上級法院」。
中    華    民    國    99    年    2     月    25    日
                                      書記官  李文廣

司法院資訊處製作；財團法人民間司法改革基金會備份。
